臺灣高雄地方法院民事判決　九十一年度訴字第一七九三號
　　原　　　告　丙○○
　　法定代理人　甲○○
　　訴訟代理人　乙○○
右當事人間請求給付借款事件，本院判決如左：
    主    文
確認原告與被告間，就民國八十八年十二月十三日以羅順國為借款人向被告借用新台
幣壹佰伍拾萬元之債務，所為之連帶保證關係不存在。
訴訟費用由被告負擔。
    事    實
壹、原告方面：
一、聲明：確認原告與被告間於民國八十八年十二月十三日，以羅順國為借款人，所
    為新台幣（下同）一百五十萬元借款之連帶保證關係不存在。
二、陳述：
  (一)訴外人羅順國為原告之父，民國八十八年十二月十三日與被告簽訂一百五十萬元
    之借款借據（下稱系爭借據），期限自八十八年十二月十三日起至九十一年十二
    月十三日止。查，羅順國未經原告同意或授權，與被告共謀，擅自填寫原告為系
    爭借據之連帶保證人；且以非屬原告所有，上刻原告姓名「丙○○」之印章，蓋
    用於系爭借據上；甚至連原告及借款人羅順國之住址，被告亦以橡皮章一式蓋為
    與被告同址（即鳳山市○○里○○路一八四號）。事後因被告向原告追償本息，
    原告始知上情。
  (二)查兩造間初於八十年間訂有授信約定書一紙，其上留有原告之親筆簽名及印鑑文
    可與系爭借據上之簽、章比對，足證系爭借據上之原告簽名並非原告所為；且借
    據上之原告印文，只要稍加比對，即可得知與留存印鑑文有明顯不同。從而，兩
    造間並無訂定連帶保證契約之合意至明，故系爭借據上兩造間之連帶保證關係並
    不存在。
  (三)雖原告曾就所有座落高雄縣鳳山市○○○段一五六一地號土地，暨其上建物門牌
    號碼：鳳山市○○路一八０巷二弄六號二層加強磚造建物（下稱原告所有鳳松路
    之房地），於八十年十月三十日設定一百八十萬元之最高限額抵押契約，共同擔
    保羅順國向被告借款一百八十萬元之債務。惟兩造係簽訂最高限額「抵押契約」
    ，而非最高限額「保證契約」，原告所提供是「物保」而非「人保」；更何況，
    上述最高限額抵押債務，於八十二年十二月二十日，已由證人即原告之妹羅芳枝
    ，代為清償本息一百五十一萬零七百五十元而消滅，有被告名義出具之清償本息
    收據一紙足憑。當初被告藉故不發給清償證明，事後又任由原告之父羅順國續予
    借款，甚至與之共同偽造以原告為連帶保證人之系爭借據，此為原告訴請確認兩
    造間連帶保證關係不存在之原因。
  (四)綜上陳述，被告之答辯實無理由，竟就與訴訟標的無關之抵押權設定契約，曲解
    為最高限額保證債務，顯有誤導法院之嫌。
三、證據：提出系爭借據、八十年初之授信約定書及清償本息收據各一份為證；並聲
    請命被告提出授信契約書之原本供比對，及訊問證人即原告之妹羅芳枝。
貳、被告方面：
一、聲明：請求判決駁回原告之訴。
二、陳述略稱：
  (一)按保證人與債權人約定就債權人與主債務人間所生一定債之關係範圍內之不特定
    債務，預定最高限額，由保證人保證之契約，學說上稱為最高限額保證。此種保
    證契約如定有期間，在該期間內所生約定範圍內之債務，不逾最高限額者，均為
    保證契約效力所及。故在該保證契約有效期間內，已發生約定範圍內之債務，縱
    因清償或其他事由而減少或消滅，該保證契約依然有效，嗣後所生約定範圍內之
    債務，於不逾最高限額者，債權人仍得請求保證人履行保證責任，最高法院著有
    七十七年台上字九四三號、八十六年台上字第二六九一號判例可資參照。
  (二)查原告於八十年間擔任其父羅順國向被告借款之連帶保證人，預定最高限額一百
    八十萬元，期間自八十年十月三十日至一百十年十月二十九日，並提供前揭原告
    所有鳳松路之房地供被告設定最高限額抵押權，有抵押權設定契約書為證；同時
    簽立原告所自認之八十年間之授信約定書，約定原告所保證之債務，如主債務人
    即羅順國未依約履行，其當即負責，立即如數付清．．．（見授信約定書第十一
    條）；則準據前揭說明，兩造間顯屬最高限額保證約定，在該期間內（即八十年
    十月三十日至一百十年十月二十九日）所生而在約定之一百八十萬元範圍內之債
    務，均為保證契約效力所及。職故，原告之父即主債務人羅順國於八十八年十二
    月十三日出具系爭借據，向被告借款一百五十萬元，當在前揭最高限額保證之範
    圍內；從而，原告訴請確認兩造間就系爭借據之連帶保證關係不存在，即顯無理
    由。
  (三)原告確實擔任其父羅順國之連帶保證人向被告借貸，貸款額度及期間如抵押權設
    定內容，此有下列事證可資證明：
    1.卷附抵押權設定契約書所載，原告為「義務人兼債務人」，而依其他約定事項
      第一條亦明定「立抵押權設定契約書人（擔保物提供人）所提供之本抵押物之
      擔保範圍包括債務人、擔保物提供人對抵押權人、保證責任高雄縣鳳山信用合
      作社（以下簡稱貴社）為擔保對貴社現在及將來所負之借款、票據、保證．．
      ．以及其他一切債務」。
    2.而原告於其父羅順國向被告借貸之初，簽署於借據（指系爭借據之前，如後述
      3.之五紙借據）上擔任「連帶保證人」，此為原告自認之事實；並提供原告所
      有鳳松路之房地了被告辦理抵押權設定，此即抵押設定契約書上其列為「義務
      人兼債務人」之原因；進者，原告又簽立其自認在卷之八十年初之授信約定書
      ，依此約定書第一條規定「本約定書所稱一切債務，係指立約人對貴社所負之
      票據．．．保證等債務及其他債務，並包括其利息．．．」、「立約人所保證
      之債務，如主債務人未依約履行，立約人當即負責，立即如數付清並同意下列
      事項：．．．(二)如貴社﹕．．允許主債務人延期清償．．．，均毋須再徵求立
      約人之同意，立約人仍負全部債務之保證責任。」（第十一條）
    3.查，原告自承八十年十一月二十九日起擔任連帶保證人，與借款人羅順國先後
      簽立借據向被告借款，此有五紙借據附卷可憑。依此借據背面之訂定遵守條件
      第五條規定「貴社如允許借用人展期．．．時，不必徵求連帶保證人之同意，
      連帶保證人仍負其責」。茲訴外人羅順國均是在第一次（即八十年間）核准之
      一百五十萬元額度內（前揭最高限額抵押權是按慣例加二成設定為一百八十萬
      元）循環借用，此由其五紙借據之負債數額均保持在一百五十萬元範圍內及數
      度借新還舊可為明證。本件系爭借據係訴外人羅順國於八十八年九月三十日向
      被告申請展期之貸款而來，依背面訂定遵守條件第五條之規定，雖系爭借據上
      之原告印鑑文與原告自認之授信約定書上之印鑑文不合，但因有此不必徵求原
      告同意之約定，故原告仍須負連帶保證人之責任自明。
    4.綜上論結，原告自認其於八十年間起擔任其父之連帶保證人向被告借款，在其
      簽立之上開五紙借據及授信約定書上又約定倘被告同意借用人展期時，不必徵
      求其同意，其仍負連帶保證人責任。本此，故借用人羅順國於八十八年十二月
      十三日申請展期所簽訂之系爭借據，雖其上之原告印鑑文非真正，但原告自仍
      應負連帶保證責任，彰彰至明。從而，原告訴請確認其與被告間，就系爭借據
      羅順國向被告借用之一百五十萬元債務，所為之連帶保證關係不存在，顯無理
      由。
三、證據：提出他項權利證明書、抵押權設定書、（展期）借款申請書各一紙及借據
    五紙為證。
    理    由
一、兩造陳述要旨
  (一)原告主張：
    訴外人羅順國為原告之父，於民國八十八年十二月十三日與被告簽訂一百五十萬
    元之系爭借據，期限自八十八年十二月十三日起至九十一年十二月十三日止。羅
    順國在未經原告同意或授權下，擅自蓋印並填寫原告為系爭借據之連帶保證人。
    嗣因被告向原告追償本息，始知上情，爰起訴確認兩造間就系爭借據之連帶保證
    關係不存在。
  (二)被告抗辯：
    1.原告於八十年間擔任其父羅順國向被告借款之連帶保證人，提供前揭原告所有
      鳳松路之房地予被告，辦理最高限額一百八十萬元之抵押權設定，期間自八十
      年十月卅日至一百廿年十月廿九日止；依此，則按最高法院七十七年台上字第
      九四三號及八十六年台上字第二六九一號判例見解，原告應為最高限額保證人
      ，自應就期間內羅順國之一切未履行債務，即本件系爭借據之一百五十萬元借
      款，負連帶保證之責。
    2.前述最高限額抵押權設定契約書載明，原告為「義務人兼債務人」，依此契約
      書之其他約定事項第一條規定，包括債務人即借款人羅順國現在及將來所有之
      一切借款，因原告為其連帶保證人，故所負之保證債務，亦為抵押權之擔保範
      圍。
    3.依原告所自認之授信約定書第一條規定，立約人即原告應對約定書所稱之保證
      債務負責；且第十一條更規定，原告就所保證之債務，如主債務人即羅順國未
      依約履行，原告當即如數清償，負其保證責任。
    4.自八十年十一月二十九日起，羅順國即先後五次向被告借款，均由原告擔任連
      帶保證人，共同簽發五紙借據給被告。依此據借背面第五條規定，被告如允許
      借用人即羅順國展期，不必徵求連帶保證人即原告之同意。準此，本件羅順國
      所簽立之一百五十萬元系爭借據，既係其申請展期所借，有借款申請書為證，
      故系爭借據上原告之印鑑文雖與前揭原告自認之授信約定上之印鑑文不合（見
      九十一年九月十八日言詞辯論筆錄），因依約不須原告之同意，故原告仍應對
      此羅順國之展期借款（即系爭借據）負連帶保證之責。
二、程序事項
    按「確認法律關係之訴，非原告有即受確認判決之法律上利益者，不得提起之；
    」民事訴訟法第二百四十七條第一項前段定有明文；所謂即受確認判決之法律上
    利益，係指法律關係之存在否不明確，原告主觀上認其在法律上之地位有不妥之
    狀態存在，且此種不妥狀態，能以確認判決將之除去者而言，有最高法院四十二
    年台上字第一０三一號判例要旨可資參照。本件原告主張系爭借據上其連帶保證
    人之簽、章均非真正，而目前被告正憑此對原告進行催討保證債務之事實，已足
    顯示其私法上之地位受有侵害之危險，確有以本件確定判決除去之必要，故依法
    自得提起之，首應敘明。
三、實體判斷
  (一)系爭借據上原告之簽名及印鑑文，均非真正：
    本件原告主張其父羅順國為借款人，於八十八年年十二月十三日與被告簽訂一百
    五十萬之系爭借據，其上連帶保證人即原告之簽名及印鑑文，均非真正之事實，
    被告自認其中之印鑑文部分非真正，惟對簽名部分表示無法判定等語（同見前述
    筆錄）。經查，卷附原告於八十年間簽訂之授信約定書，兩造均不爭執其上原告
    簽名及印鑑文之真正，則以之與系爭借據上原告之簽名加以比對，按一般人之肉
    眼來判斷，無論從筆順、字體形狀以觀，一眼即能斷定非同一人所簽，確為毋庸
    置疑之事，無待勞費；此所以，除其中之印鑑文並非真正，被告自認外；另針對
    其上原告之簽名部分，於本院之提示時，則始終未曾多置一詞之原因所在。
  (二)被告前揭抗辯，均係錯誤之法律見解，理由依序如下：
    1.按被告所舉最高法院七十七年台上字第九四三號判例要旨：「保證人與債權人
      約定就債權人與主債務人間所生一定債之關係範圍內之不特定債務，預定最高
      限額，由保證人保證之契約，學說上稱為最高限額保證。．．．。」明顯指的
      是民法債篇上之保證行為；然被告舉出的事實是，以原告所有鳳松路之房地為
      擔保之最高限額抵押權設定契約，前者為債權行為，後者為物權行為，兩者風
      馬牛不相及，豈有最高限額保證之適用，無須贅述。被告不解，竟混為一談，
      要原告對系爭借據羅順國之一百五十萬元借款債務，負最高限額保證責任，其
      見解確實錯誤。
    2.依卷附抵押權設定契約之其他約定事項第一條規定「立抵押權設定契約人（擔
      保物提供人）所提供之本抵押物之擔保範圍包括債務人、擔保物提供人對抵押
      人．．．現在及將來所負之借款．．．及其他一切債務．．．」以觀，解釋上
      縱本件原告於提供抵押物作為羅順國向被告借款之擔保外，又兼有債務人（即
      連帶保證人）身份之約定；然原告究竟有無負連帶保證債務，仍有待兩造進一
      步約定才可，非可僅以兩造間有此設定契約書，而其上載有原告為「義務人兼
      債務人」等字，遽謂原告應對系爭借據上羅順國之一百五十萬元借款，負連帶
      保證之責。換言之，此第一條之約定，僅在於界定原告擔保債務之範圍，包括
      原告兼債務人身份所負之保證債務而已，與原告就本件借據之連帶保證關係是
      否存在，各為一事，不可不查。
    3.又授信契約書第一條規定「本書所稱一切債務，係指立約人對貴社所負之票據
      ．．．保證等債務及其他債務，並包括其利息．．．」當指立約人即原告所負
      包含保證在內之一切債務，均應依此約定書之條款加以規範之意，主要在於強
      調所約定負責債務之含蓋範圍而已，文義至為明確；至於第十一條規定「立約
      人所保證之債務，如主債務人未依約履行，立約人當即負責，立　即如數付清
      並同意左列事項：．．．(二)如貴社﹕．．或允許主債務人延期清償，或分期清
      償，均毋須再徵求立約人之同意，立約人仍負全部債務之保證責任。」之文義
      ，則係立約人即原告就所保證之債務，是否同意放棄民法上應有之抗辯權（如
      後述4.之民法第七百五十五條規定）一事，與被告另作約定而已。如此看來，
      這些條款，均與本件系爭借據羅順國之借款債務是否應由原告負連帶保證之責
      之判斷無關，相當明確，不容被告曲解。
    4.再者，卷附被告所提出之五紙借據（依序為八十年十一月二十九日之一百五十
      萬元、八十三年二月二十一日之二十萬元、八十三年六月十日之五十萬元、八
      十三年六月二十五日之三十萬元、八十八年八月十三日之二十萬元），借款人
      為羅順國，原告則為連帶保證人，對此原告雖不爭執。但這些借據背面第五條
      「貴社如允許借用人展期．．．時，不必徵求連帶保證人之同意，連帶保證人
      仍負其責」之規定，旨在排除民法第七百五十五條規定「就定有期限之債務為
      保證者，如債權人允許主債務人延期清償時，保證人除對於其延期已為同意外
      ，不負保證責任。」所示關於定期債務之延期，應得保證人同意之任意規定而
      已，此觀該條之立法理由「謹按保證人就定有清償期限之債務而為保證者，若
      債權人允許債務人延期清償時，此種延期清償之允許，對於保證人之效力若何
      ，不可不有明白之規定，俾免無益之爭論，故本條明示應以保證人之意思為準
      。如保證人對於債權人延期清償之允許，不表同意，則主債務延期，保證債務
      消滅，保證人即不再負保證責任，蓋債權人自己拋棄期限之利益，應不使保證
      人因此而受不利之影響也。」自明。查，
      (1)系爭借據為八十八年十二月十三日所簽訂，借款金額為一百五十萬元，如對
        照前述五紙借據之後四張，因各自之借款金額均與系爭借據為一百五十萬元
        不同，故本件系爭借據根本不可能是這四張借據之展期而來，足可確定。
      (2)至於最前面一張借據係八十年十一月二十九日所簽訂，與本件係八十八年十
        二月十三日所簽訂，相差已有八年之久，且早已經證人即原告之妹羅芳枝出
        面清償本息一百五十一萬七百五十元完畢，有其提出被告名義出具之放款利
        息收據一紙附卷可查，故此張借據之借款金額縱與本件系爭借據同為一百五
        十萬元，但仍不足據以認定系爭借據之借款係此張借據之展期（即延期）而
        來，事實明確，無可爭論。
      (3)再者，含最前面一張的所有五紙借據，抬頭均標明係「擔保放款借據」與系
        爭借據無此抬頭，並於右上角標示「循環動用專用」等字樣，截然不同；更
        別論彼此約定內容，有相當差異性，又何來後者係前者之展期之辯，難以理
        解。
      (4)至於被告提出卷附之由羅順國出具之借款申請書，縱有於其上之「展期」一
        欄打勾，亦僅能視為係被告內部作業之選定，因無從認定所展期者係指何者
        ，已如前述，所以仍不能據此逕為被告有利之認定，併此敘明。
      (5)今被告以系爭借據係展期借款，而引據前揭第五條規定，認無須原告同意，
        故縱原告於系爭借據上之連帶保證人簽、章均非真正，原告仍應負連帶保證
        之責，容有誤解。
四、結論
    綜上所述，本件系爭借據上連帶保證人之簽、章，既均非原告所為；而被告所舉
    兩造不爭執之抵押權設定契約書暨其他約定條款、授信約定書及五紙借據背面第
    五條等諸多約定條款，又與原告究竟有無連保證債務存在無關，則原告起訴確認
    系爭借據上原告與被告間，就民國八十八年十二月十三日以羅順國為借款人向被
    告借用一百五十萬元之債務，所為之連帶保證關係不存在，是有理由，自應准許
    。
五、據上結論，本件原告之訴為有理由，依民事訴訟法第七十八條規定，判決如主文
    。
中　　　華　　　民　　　國　　九十一　　年　　　十　　　月　　十五　　日
                                        臺灣高雄地方法院民事庭
~B法　　　官　藍家慶
右為正本係照原本作成。
如對本判決上訴，須於判決送達後廿日內向本院提出上訴狀。
中　　　華　　　民　　　國　　九十一　　年　　　十　　　月　　 十四　　 日
~B法院書記官　李冠毅
